【裁判字號】    90,上易,804
【裁判日期】    900605
【裁判案由】    詐欺
【裁判全文】
臺灣高等法院高雄分院刑事判決                      九十年度上易字第八四號
    上  訴  人  台灣高雄地方法院檢察署檢察官
    被      告  乙○○
    選任辯護人  吳澄潔
右上訴人因被告詐欺案件，不服台灣高雄地方法院八十九年度易字第五七六號中華民
國九十年三月二十二日第一審判決（起訴案號：台灣高雄地方法院檢察署八十八年度
偵緝字第一０九四號），提起上訴，本院判決如左：
    主  文
上訴駁回。
    理  由
一、公訴意旨略以：被告乙○○於民國八十三年十一月間，因病至高雄醫學院附設中
    和紀念醫院住院，而與在該院任職管理員之甲○○認識，知悉甲○○剛出售房屋
    ，略有積蓄，竟基於為自己不法所有之概括犯意，明知自己無償債能力，仍向甲
    ○○佯稱自己係無子女之單身貴族，願與其交往，並以需款償債為由，自八十三
    年十一月十五日起至八十五年八月二十六日止，連續向甲○○借款計新台幣（下
    同）一百十一萬七千六百八十八元，且一再表示感情歸感情，借款歸借款，保證
    一定償還借款，致甲○○陷於錯誤，屢次交借乙○○現款。嗣經甲○○發覺乙○
    ○育有一女，乃要求乙○○共赴黃勇雄律師處調解借貸糾紛，雙方以八十萬元達
    成協議，並由乙○○簽立借據，應允分期清償借款，然乙○○迄今分文未還，因
    認被告涉犯刑法第三百三十九條第一項詐欺取財罪嫌云云。
二、按犯罪事實應依證據認定之，無證據不得推定其犯罪事實，又不能證明被告犯罪
    者，應諭知無罪之判決，刑事訴訟法第一百五十四條、第三百零一條第一項前段
    分別定有明文。次按刑法第三百三十九條第一項之詐欺罪，必須行為人自始基於
    不法所有之意圖，以客觀上足以使人陷於錯誤之手段，欺矇被害人使之交付財物
    ，始足當之，若所使用之手段在客觀上不能認為詐術，亦不足以使人陷於錯誤，
    參照最高法院四十六年度台上字第二六０號判例意旨，即不得以詐欺罪相繩。再
    告訴人之指訴，本以使被告受刑事追訴或處罰為目的，故其陳述是否與事實相符
    ，自應調查其他證據，以資審認，最高法院著有六十九年台上字第一五三一號判
    例可資參照。而衡諸社會常情，債務人未依約定之債務本旨履行，其原因多端，
    非必出於自始無意給付之財產犯罪一途，毋待贅言，故刑事被告縱使就其所負債
    務惡意不為履行，若別無其他積極證據足以證明被告自始即有不法所有之意圖，
    仍僅屬民事糾紛，尚難以單純債務不履行之狀態，推定被告之詐欺犯意。
三、公訴人認被告乙○○涉犯上開詐欺取財罪嫌，無非告訴人甲○○之指訴及被告簽
    具之借據一紙為證，而告訴人曾代被告償還被告之姊王秀琴、王秀緞之欠款計三
    十八萬元，亦據證人王秀琴、王秀緞證述屬實，況被告自承借款期間並無工作，
    且事後一再否認曾向告訴人借款，迄今分文未償，其為自己不法所有意圖甚明，
    資為論據。訊據被告堅決否認有何詐欺情事，辯稱：我沒有詐騙告訴人的錢，告
    訴人看我的生活不好，主動資助我，我們交往二年，同居一年，同居期間，我女
    兒也跟我一起住，我一直沒有工作，告訴人每個月幫我支付房租並給我一萬元生
    活費云云。經查：
(一)被告於八十三年十一月間，因病至高雄醫學院附設中和紀念醫院住院而結識任職
    該院之告訴人，雙方開始交往，並於八十五年一月間成為同居關係之男女朋友等
    情，業據被告供認不諱，且為告訴人所自承（見偵查卷所附告訴狀及原審九十年
    三月八日審判筆錄），堪信為真實。被告與告訴人交往期間，曾多次向告訴人借
    款，雖據告訴人提出借款明細為證，該明細表雖記載被告於八十三年十一月十八
    日起至八十五年八月二十日止與告訴人交往期間，多次向告訴人借款，借款總額
    累計達一百十一萬七千六百八十八元等事項，然該借款明細表僅由告訴人單方面
    記載為「借款」，其上並無被告具名承認向告訴人借款或確認借款金額之任何文
    義表示，該明細表僅為告訴人個人之記錄，尚難據以認定被告確曾向告訴人借款
    一百十一萬七千六百八十八元。況上開期間，被告與告訴人為男女朋友關係並進
    而同居，衡諸常情，男女朋友交往之際，一方因愛戀情深生死相許或其他種種因
    素而替對方支付生活所需雜費，至為常見，且被告與告訴人同居期間衡情應無向
    告訴人借款以支付二人共同生活所需費用之理，然觀之前開借款明細表所列細目
    ，被告竟將二人同居期間之生活費用、修理電器用品、有線電視之租金等各項生
    活支出，列為借款，顯與常情有違，益證該借款明細表不能採為被告向告訴人借
    款之積極證據。
(二)告訴人與被告就前開金錢糾紛，雙方於八十五年八月二十六日，至黃勇雄律師事
    務所協調後，折衷為被告承認借款八十萬元並簽立借據一紙為憑，協議當時被告
    精神狀況良好，無異常現象等情，業據證人即在場見證人黃勇雄律師於原審到庭
    證述綦詳，黃勇雄律師於原審法院八十六年度訴字第一六七四號民事事件審理中
    亦為相同之證述，被告於精神狀正常下親自書立之借據自有法律上之效力，依該
    借據所載內容，告訴人對被告有八十萬元之借款債權至為明確，原審法院八十六
    年度訴字第一六七四號民事確定判決已認定在案，有該判決附卷可佐。足證告訴
    人指稱：被告向其借款一百十一萬七千六百八十八元云云，及被告辯稱：上開款
    項全數均係告訴人主動幫其支付之生活費用云云，均嫌無據，皆不足採。上開款
    項有部分確屬借款，其餘則為告訴人基於男女正常交往情誼自願替被告支付之日
    常生活費用，應堪認定。
(三)告訴人指訴被告謊稱係無子女之單身貴族，並稱感情歸感情，借款歸借款，保證
    一定還款，以感情詐騙借款云云，為被告所否認，並辯稱：雙方交往時即已告知
    有女兒等語，核與證人即被告女兒吳靜怡於原審法院八十六年度訴字第一六七四
    號民事事件審理中到庭證稱：告訴人剛交往時就知道被告有一個女兒，當時我就
    讀國小，住在和平路，八十四年在和平路時，告訴人去被告家有看到我等語相符
    （見該民事卷宗八十六年九月三日言詞辯論筆錄），雖證人吳靜怡與被告為骨肉
    至親關係，惟於該民事事件審理中，證人吳靜怡尚證述被告二姊王秀緞確有夥同
    一位任警察之男朋友到場等不利於被告之證詞，足徵其證言並無迴護被告或串飾
    偏頗之處，尚堪採信。況告訴人與被告交往長達二年且有同居之事實，已如前述
    ，在此長期親密狀況下，告訴人稱不知被告有女兒云云，顯與事理有違。告訴人
    又稱被告自八十三年十一月間起八十五年九月間止，在高雄醫學院附設中和紀念
    醫院精神科住院及門診治療之病歷，被告均自稱未婚，且自行填載吳靜怡為其姪
    女等語，為被告所坦承，惟被告就醫時雖有隱瞞吳靜怡為其女兒之事實，但尚不
    能因此推論告訴人有向告訴人隱瞞已有女兒之事實。況被告是否隱瞞已有女兒之
    事實與告訴人交往，屬於其二人間是否彼此接納之情感問題，與被告是否施用詐
    術及告訴人是否陷於錯誤而交付財物，無必然之關係，殊難以此推論被告有詐欺
    取財犯行。
(四)被告自八十三年十一月間至八十五年底止與告訴人交往期間，因罹患重度憂鬱症
    持續接受藥物及心理治療中，業據鑑定證人顏永杰即診治被告之小港醫院精神科
    醫師到庭證述屬實，參酌本院依職權將被告自八十三年十一月間起至八十五年底
    止之精神狀態送請高雄醫學大學附設中和紀念醫院精神鑑定結果，鑑定人認被告
    呈現邊緣性人格特質，心裡衡鑑結果亦呈現出被告智力下降，長期有問題解決能
    力及社會適應能力不良，情緒及衝動控制能力差，有明顯病理人格，雖足以應付
    自我照顧等日常生活需求，現實能力亦無嚴重損害，然其判斷力、自我控制能力
    易受憂鬱及人格病理之損害等情，有該院出具之精神鑑定報告書一份存卷可考。
    又告訴人係前住就醫時結識告訴人，告訴人知悉被告患有憂鬱症，且告訴人於借
    款予被告之時，明知被告無工作，無收入，經濟狀況不佳，卻基於同情心，欲幫
    助被告至其能自立為止，故在被告無資力之情況下持續借款予被告等情，亦據告
    訴人於原審及本院審理中陳述甚詳，告訴人對於被告無資力及精神狀況欠佳之情
    形知之甚詳，其因男女朋友情誼，基於幫助之心理而借款資助被告，被告無隱瞞
    無資力及患有憂鬱症之事實，被告即無對告訴人施用詐術可言，告訴人亦非陷於
    錯誤而給付金錢甚明。至被告事迄今未清償上開借款，僅係債務不履行之民事問
    題，尚難認被告自始有詐欺取財之不法所有意圖。
(五)告訴人另指訴被告向其借款三十八萬元之後，於八十五年九月間，夥同綽號「大
    砲」之男子逼迫告訴人交還借據，足見被告於借款之始即無清償之意願，被告所
    為合於詐欺取財之要件云云，然此為被告所否認，此部分除告訴人之指訴外查無
    其他佐證，檢察官已於本件起訴書中敘明被告此部分罪嫌不足，不另為不起訴處
    分，告訴人再執陳詞指訴被告此部分犯行，殊無可採。況告訴人於借款予被告時
    無陷於錯誤之情形，已如前述，告訴人指訴此部分事實，亦不能證明被告於借款
    時有施用詐術之情事。又告訴人曾代被告償還被告之姊王秀琴、王秀緞之欠款計
    三十八萬元等情，雖據證人王秀琴、王秀緞到庭證述屬實，然此僅能證明告訴人
    有代被告償還欠款之事實，無法積極證明被告有詐欺取財犯行。
(六)綜上所述，被告無施用詐術，告訴人未陷於錯誤，被告所為核與詐欺取財罪之構
    成要件有間，告訴人交付金錢予被告屬民事借貸關係，堪予認定。此外，復查無
    其他積極證據，足證被告有何公訴意旨所指詐欺取財犯行，揆諸首揭說明，自屬
    不能證明被告犯罪，原審因之諭知被告無罪，核無不合，上訴意旨指摘原判決諭
    知被告無罪不當，為無理由，應予駁回。
據上論結，應依刑事訴訟法第三百六十八條，判決如主文。
本案經檢察官陳新慶到庭執行職務。
中    華    民    國      九十      年       六       月     五   日
                              臺灣高等法院高雄分院刑事第六庭
                                  審判長法官  王憲義
                                        法官  張意聰
                                        法官  范惠瑩
右正本證明與原本無異。
不得上訴。
                                      書記官  馬蕙梅
中    華    民    國      九十      年       六       月    八    日
                                                                 Ｊ


司法院資訊處製作；財團法人民間司法改革基金會備份。
